【裁判字號】    98,建,33
【裁判日期】    990511
【裁判案由】    給付工程款
【裁判全文】
臺灣臺中地方法院民事判決  98年度建字第33號
原      告  紳格室內裝修設計有限公司
法定代理人  戊○○
訴訟代理人  徐鼎賢律師
被      告  甲○○
訴訟代理人  蔡得謙律師
            何立斌律師
複代理人    丙○○
上列當事人間給付工程款事件，本院於民國99年4月20日言詞辯
論終結，判決如下：
    主    文
被告應給付原告新臺幣伍拾陸萬陸仟陸佰玖拾玖元及自民國九十
八年二月七日起至清償日止，按年息百分之五計算之利息。
原告其餘之訴駁回。
訴訟費用由被告負擔拾分之肆，餘由原告負擔。
本判決原告勝訴部分，於原告以新台幣壹拾玖萬元供擔保後，得
假執行；但被告如以新臺幣伍拾陸萬陸仟陸佰玖拾玖元預供擔保
，得免為假執行。
原告其餘假執行之聲請駁回。
    事實及理由
一、原告主張：原告於民國96年9月29日與被告訂立「工程承包
    合約書」，承攬被告歐微花園洪公館裝修工程、戶別為D-13
    F，約定總價為新臺幣（下同）260萬元，並約定如有追加減
    得按實際計價數另結算之，工程款則按施工進度分4期以現
    金或匯款支付。原告進場施工後，於97年間被告又追加工程
    ，工程款約980,572元，總計被告應支付之工程款為3,580,5
    72元。工程已完工並經被告驗收完畢使用至今，被告確僅給
    付238萬元，被告尚積欠承攬報酬1,200,572元。就被告抗辯
    原告就本工程未施作之原估價單第十五2項全室細清45,000
    元、第十四項檜木桶工程143,000元部分，均由被告委由他
    人施作，原告未施作部分不爭執。惟就第十二項廚房八角鋁
    窗40,000元部分，原告有施作，但被告不滿意而自行重新施
    作，拆下的鋁窗目前在原告工廠內，第六項油漆工程253,37
    5元部分，原告有進場作批土，廚房有油漆。就鑑定報告外
    之原合約本工程部分，原估價單第二2項側門拆除清運6,000
    元、第三2項側門水泥收邊修補6,000元、第五5項備餐櫃修
    改30,000元、第十6項小孩房浴室淋浴間門檻5,400元及第十
    一11項孩臥浴室磁磚水刀加工12,000元部分，對被告抗辯原
    告未施作不爭執，並同意扣除該費用。就第三19項公共浴室
    環氧樹酯抹縫是抹縫20×20磁磚，第七17項小孩房浴室開關
    外移870元、第七21項小孩房浴室地面排水4,176元和第七24
    項廚房水電地面排水4,176元，原告有施作；第九1項落水孔
    蓋單價沒有錯誤，每個為4,060元；第十10、11項窗框收尾
    石板之石材雙方有協議改為人造石，但人造石造價與石材相
    仿，所以兩造仍依原合約計價；第十五1項清潔工程45,000
    元，原告有施作，而且依據被告要求每天施工完畢要清潔。
    就鑑定報告中追加工程項次第二9項對講機1,200元部分被告
    抗辯未穿線，無法使用不爭執，並同意扣除該費用；第二項
    插座安裝3,500元、第三2項客房浴缸周圍砌磚+打底2,339元
    、第三4項客浴新砌矮牆0元與原合約估價單第三14項公共浴
    室矮牆砌磚打底部分重複、第十二1項96年12月至97年2月管
    理委員會清潔費9,000元部分，被告抗辯屬原合約部分，重
    複估價，均不爭執，並均同意扣除該費用。就第二6項電話
    配管線1,200元、第五3項主臥浴室門片修改（內框加線板）
    2,550元及第五4項客房浴室門框2,550元，原告已施作，不
    得扣除；就第十1至2項之油漆工程費用以鑑定為準，第十二
    2項97年3月至97年10月之管理委員會清潔費16,000元，就戶
    外景觀水電部分否認增加一個月工期已夠，且否認其餘為原
    告所造成。被告就原告已完工部分，應依約給付工程款。爰
    依承攬契約之法律關係，請求被告給付上開報酬，並聲明：
    (一)被告應給付原告1,200,572元及自支付命令送達翌日起至
    清償日止，按年息5%計算之利息；(二)願供擔保，請准宣告假
    執行。
二、被告抗辯：原告於聲請支付命令所提出之工程承包合約書並
    非原本，且估價單及追加單又僅提出1頁，又無被告之簽名
    同意。原告前後提出之追加單工程項目及金額並不相同，
    顯為原告隨心所欲之記載，難認為真實。又請款單為原告單
    方製作，被告無依請款單付款之義務。依據系爭工程合約書
    ，被告迄今共已給付238萬元。就原合約範圍部分，原告並
    未施做油漆工程253,375元，估價單第十五2項全室細清45,0
    00元、第十四項檜木桶143,000元及第十二項廚房八角鋁窗
    40,000元部分，其中原告施作之八角鋁窗與原來的設計不符
    ，所施作鋁窗有縫隙，而由被告另洽包商施作完畢，故上開
    部分之工程款應予扣除。就上開兩造爭執之油漆工程部分，
    原告有進場施作過，有批土，廚房有油漆。就鑑定報告外之
    原合約部分，原估價單第二2項側門拆除清運6,000元、第三
    2項側門水泥收邊修補6,000元、第七17項小孩房浴室開關外
    移870元、第七21項小孩房浴室地面排水4,176元、第七24
    項廚房水電地面排水4,176元、第十6項小孩房浴室淋浴間門
    檻5,400元及第十五1項清潔工程45,000元未施作，該費用均
    應扣除；第十10、11項窗框收尾石板之石材未施作，可另收
    人造石款項，各應扣除32,950元；第十一11項孩臥浴室磁磚
    水刀加工12,000元未施作；第三14項公共浴室矮牆砌磚打底
    15,000元與追加單第三2項客房浴缸周圍砌磚+打底、第三4
    項客浴新砌矮牆重複估價，該費用均應扣除，第三19項公共
    浴室環氧樹酯抹縫並非抹20×20瓷磚，單價應與主浴相同計
    價，扣除金額為5,220元（13,050-9×870＝5,220）；第五5
    項備餐櫃拆除未修改，原告不應請求修改費用30,000元，且
    追加單第一3項廚房拆除吧台已有拆除金額；第九1項落水孔
    蓋單價錯誤，應扣除金額為21,924元（24,360-6×406＝21,
    924）。原合約估價單之項目及金額應再扣除221,666元。施
    工本來就要搬動家具，搬動傢具費用不應由被告負擔。又雖
    依鑑定報告，被告應給付追加工程款追減油漆原合約工程款
    253,375元，原工程估價單第十五2項全室細清45,000元、第
    十四項檜木桶143,000元等，被告尚應給付416,139元。惟就
    鑑定報告中追加工程部分，項次第五3項主臥浴室門片修改
    2,550元和第五4項客房浴室門框2,550元未施作，該費用均
    應扣除，第二30項洗衣機給水配置4,000元、第二31項洗衣
    機排水配置4,000元、第二32項冷熱給水延伸1,200元、第二
    33項瓦斯管延伸600元、第二34項地板排水升高300元、第二
    42項涼亭插座、燈具安裝300元、第二43項屋外電動捲簾電
    線迴路1,000元、第二65項安裝馬桶工資6,600元，原告答應
    一併修改，不另計價，計應扣除金額共16,800元、第五2項
    主臥室化妝檯背板修改5,000元、第五7項客廳圓拱31,500元
    及第五8項全室窗簾盒修改18,000元，原告答應一併修改，
    不另計價，該費用均應扣除；第五9主臥鏡子保護架2,800元
    和第五11項廚房層板、牆壁補牆1,000元，鎖2顆螺絲，原告
    答應提供，不另計價，計應扣除金額共2,500元；第二6項電
    話配管線1,200元，原告水電配好後，因管線被天花板封住
    而找不到，由被告自行重拉；第二9項對講機1,200元未穿線
    無法使用，該部分費用均應扣除；第二67項淋浴冷熱水打配
    2,500元、第二68項浴缸更換淋浴1,500元、第二69項淋浴間
    冷熱水二次施工2,500元、第二70項浴缸冷熱給水打配二次
    施工5,000元、第二71項淋浴排水打配二.三次施工1,500 元
    和第二77項淋浴間排水二次移位1,500元，於水電配好後，
    因發現瑕疵，由原告重作不得再計價，計應扣除金額共12,0
    00元；第二78項插座安裝3,500元應含於原合約中，並非追
    加工程；第三10項廚房地面環氧樹酯抹縫2,726元並非環氧
    樹酯抹縫，均應扣除；第十1、2項油漆工程應扣除高於原合
    約範圍費用23,375元（原合約價額253,375-已付油漆費230,
    000＝23,375）；第十二1項管理委員會清潔費9,000元，原
    合約之估價單第一2項已估價，不應重複報價，應扣除；第
    十二2項管理委員會清潔費16,000元之請求，因戶外景觀水
    電部分增加1個月工期已足，其餘為原告造成，增加工程之
    清潔費應由原告負擔，應扣除14,000元。故鑑定報告所認定
    之追加工程估算價額416,139元，計應扣除金額共145,901元
    。追加工程估算價格為270,238元。被告應再給付原告之金
    額為228,572元（計算式：228,572＝原工程款2,600,000+追
    加工程款416,139-原工程應再扣款221,666-追加工程應再扣
    款145,901-八角鋁窗應扣款40,000-已付款2,380,000）。依
    兩造於合約書第12條第2項第1款約定：「甲方（即被告）於
    接獲乙方（即原告）前項通知時，應於5日內派人驗收，俟
    驗收合格後，甲方應於3日內付清承包價款。」並補充協議
    「經（97年）8月12日甲乙雙方會面協議，乙方同意收取20
    萬元後復工進場施工，至本工程完成，再作結清付款」。原
    告有部分工程未施作，難認原告已完成系爭承攬工程，原告
    亦從未通知被告承攬裝潢工程完工，因清償期尚未屆至，原
    告請求工程款無理由。並聲明：(一)原告之訴及假執行之聲請
    均駁回；(二)如受不利判決，願供擔保，聲請宣告免假執行。
三、兩造不爭執之事實：
(一)原告向被告承攬系爭工程，兩造並於96年9月29日簽訂「工
    程承包合約書」，並約定工程總價為260萬元。
(二)被告就系爭工程業已給付原告238萬元之工程款。
四、得心證之理由：
    本件兩造厥有爭執者，被告有無積欠原告工程款？其金額為
    何？經查：
(一)原告主張其於96年9月29日與被告訂立「工程承包合約書」
    ，承攬被告歐微花園洪公館裝修工程、戶別為D-13F，約定
    總價為260萬元，並約定如有追加減得按實際計價數另結算
    之，工程款則按施工進度分4期以現金或匯款支付，原告進
    場施工後，於97年間被告又追加工程，就工程款被告業已給
    付238萬元之事實，業據兩造均提出工程承包合約書為證，
    原告並提出估價單及請款單為證。雖被告抗辯：原告於聲請
    支付命令所提出之工程承包合約書並非原本，且估價單及追
    加單又僅提出1頁，又無被告之簽名同意云云。惟原告提出
    之該合約與被告提出合約之內容核屬相符，並為兩造對：
    原告向被告承攬系爭工程，兩造並於96年9月29日簽訂「工
    程承包合約書」，並約定工程總價為260萬元之事實所不爭
    執，自堪認兩造於96年9月29日與被告訂立工程承包合約書
    ，並約定攬總價為260萬元。就追加工程部分，雖原告主張
    追加工程款為980,572元等情，並據其提出上開請款單及追
    加單為證。惟依原告前後提出之追加單所示，其工程項目及
    金額已有部分不同，並不能遽認為真。再其提出之請款單上
    追加款金額為其單方製作，已難遽信為真。而本件經本院會
    同臺灣省建築師公會至現場勘驗鑑定結果，該會鑑定結果略
    以：「1.如估價單所示工程項目，其中第六項油漆工程已完
    工，但紳格施作部分為批土打底，油漆部分為甲○○自行雇
    工施作。第十二項鋁窗工程材料已運至工地但未安裝。第十
    四項檜木桶工程及第十五項清潔工程中之全室細清皆未施作
    。2.如追加單所示追減工程項目、其已施作完成者為何？又
    其已施作完成者，其材料、工資之合理價格如附件。其中五
    14項櫃子角鍊螺絲補強施作明細不詳無法估價、十四1項搬
    運傢俱及鋼琴非建築工程項目無法估算。其餘工項加上管理
    費、設計費及利潤合計為416,138元（鑑定書誤載為416,139
    元）」，亦有本院勘驗筆錄及有該公會99年2月9日台建師鑑
    （98033）字第1980─3號函及該函檢附之鑑定報告書在卷可
    憑。是就追加工程其已施作完成之工程項目及其材料、工資
    之合理價格既已如鑑定所示，即應認原告追加工程已施作完
    成之工程項目及其材料、工資之合理價格如鑑定附件所示。
(二)次按當事人主張有利於己之事實者，就其事實有舉證之責任
    ；稱承攬者，謂當事人約定，一方為他方完成一定之工作，
    他方俟工作完成，給付報酬之契約；承攬人完成工作，應使
    其具備約定之品質及無減少或滅失價值或不適於通常或約定
    使用之瑕疵；工作有瑕疵者，定作人得定相當期限，請求承
    攬人修補之。承攬人不於前項期限內修補者，定作人得自行
    修補，並得向承攬人請求償還修補必要之費用。如修補所需
    費用過鉅者，承攬人得拒絕修補，前項規定，不適用之；承
    攬人不於前條第1項所定期限內修補瑕疵，或依前條第3項之
    規定拒絕修補或其瑕疵不能修補者，定作人得解除契約或請
    求減少報酬。但瑕疵非重要，或所承攬之工作為建築物或其
    他土地上之工作物者，定作人不得解除契約，民事訴訟法第
    277條前段、民法第490條第1項、第492條、第493條及第494
    條分別定有明文。又按因可歸責於承攬人之事由，致工作發
    生瑕疵者，定作人得請求承攬人修補、解除契約、減少報酬
    及損害賠償；其請求修補時，應先定相當期限，請求承攬人
    為之，承攬人不於該期限內修補者，定作人始得自行修補，
    並向承攬人請求償還修補必要之費用，此觀民法第494條、
    第493條第1項、第2項之規定即明。故承攬人對於工作瑕疵
    應負責任，以有可歸責之事由為前提；定作人之自行修補，
    更應以承攬人不於定作人所定期限內為修補，或拒絕修補為
    要件，最高法院亦分別著有86年台上字第556號、91年台上
    字第771號裁判意旨足資參照。是主張已完成承攬工作者、
    主張承攬工作有瑕疵者，或主張已先定相當期限，請求承攬
    人修補瑕疵，承攬人不於該期限內修補者，均應盡其舉證之
    責任。兩造有關應增扣工程項目之爭執，即應適用上開規定
    ，茲分述如下：
１、本工程部分：
(1)、就被告抗辯原告就本工程未施作之原估價單第十五2項全室
    細清45,000元、第十四項檜木桶工程143,000元部分，均由
    被告委由他人施作，原告未施作；第六項油漆工程253,375
    元部分，原告僅有進場作批土，廚房有油漆等情，既經原告
    所不爭執，復經鑑定屬實，即應認被告此部分之抗辯為真實
    。是以就原估價單第十五2項全室細清45,000元、第十四項
    檜木桶工程143,000元部分，及第六項油漆工程原工程款為
    253,375元，原告施作部分價額僅58,000元，追加工程費用
    中已追減原工程款253,375元部分，原告未施作之工程，自
    無從請求該部分之施工費用。被告此部分應扣除費用之抗辯
    即應認為真實，並有理由。此部分費用並已經鑑定報告於追
    加工程費用中扣除，不再於原合約請求中再重複扣除之。
(2)、就被告抗辯：原估價單第二2項側門拆除清運6,000元、第三
    2項側門水泥收邊修補6,000元、第五5項備餐櫃修改30,000
    元、第十6項小孩房浴室淋浴間門檻5,400元及第十一11項孩
    臥浴室磁磚水刀加工12,000元部分，原告未施作部分，原告
    不爭執，並同意扣除該費用。該部分費用合計59,400元部分
    ，原告既未施作該工程，自無從請求該部分之施工費用。被
    告此部分應扣除費用之抗辯即應認為真實，並有理由。此部
    分費用即應自原合約請求中扣除之。
(3)、就被告抗辯：原合約估價單第十二1項廚房八角鋁窗40,000
    元費用應予扣除部分，業據原告否認，並主張：其有施作，
    但被告自己不滿意而另行施作，拆下的鋁窗現在在原告工廠
    等語。而原告確實有將八角鋁窗搬運至系爭工程工地等情，
    亦經上開鑑定屬實，有上開鑑定報告在卷可稽，並為被告所
    不爭執，堪認為真實。是堪認原告業已施作上開鋁窗。被告
    雖抗辯：原告施作之八角鋁窗與原來的設計不符，所施作鋁
    窗有縫隙云云。惟被告並未舉證證明該工程有瑕疵，已無從
    認被告此部分之抗辯為真實。再縱有瑕疵，被告亦應先定相
    當期限，請求原告修補，原告不於該期限內修補，被告始得
    自行修補。被告亦未舉證證明有為該催告，其逕另施作鋁窗
    ，並抗辯原施作部分費用應予扣除，即與上開說明減少報酬
    之要件不合，亦無理由。
(4)、就被告抗辯：第七17項小孩房浴室開關外移870元、第七21
    項小孩房浴室地面排水4,176元、第七24項廚房水電地面排
    水4,176元、第十五1項清潔工程45,000元未施作，該費用均
    應扣除；第十10、11項窗框收尾石板之石材未施作，可另收
    人造石款項，各應扣除32,950元；第三19項公共浴室環氧樹
    酯抹縫並非抹20×20瓷磚，單價應與主浴相同計價，扣除金
    額為5,220元；第九1項落水孔蓋單價錯誤，應扣除金額為21
    ,924元部分，業據證人乙○○、梅瑀、丁○○分別於本院證
    述：「（是否有施作台中市○○區○○街5號D棟13樓作清潔
    工作？）有，是在97年2月，正確日期忘記了，我有載人去
    做除膠、與室內局部清潔，費用為2,000元，是作地板保護
    拆除後會有殘膠，是殘膠的清除，就只有作1次」；「（有
    去台中市○○區○○街5號D棟13樓作清潔工作嗎？）有，是
    在97年12月，是作廢棄物的清潔，就是裝潢的木板、木塊、
    水泥塊的清除，粗清與細清都有，如天花板的粉層的清潔及
    室內的清潔，若有需要就會叫我們去做，我們去做了好像8
    次，費用忘記了」；「有關原合約三19項公共浴室環氧樹酯
    抹縫是抹縫20X20磁磚，因為20X20抹縫的密度比較高，所以
    費用比較高。有關於原合約七17、21、24項原告有施作。原
    合約九1項單價沒有錯誤，每個為4,060元，因為該項是定製
    品，要按照尺寸去製作，不是現成品，所以費用比較高。十
    10、11項石板石材改人造石，因為窗戶是弧型的拱門，沒有
    辦法用石材施工，雙方才有協議改為人造石，人造石造價與
    大理石價格相近，所以仍依原合約計價。十五1項在施工前
    後期都有作，有要求清潔，有施作」等語。雖被告否認證人
    丁○○之證言。惟按證人為不可代替之證據方法，如果確係
    在場聞見待證事實，而其證述又非虛偽者，縱令證人與當事
    人有親屬、親戚或其他利害關係，其證言亦非不可採信，最
    高法院亦著有53年度台上字第2673號判例意旨足資參照。證
    人丁○○之證言，並無證據足認為虛偽，已難認有不實，且
    該證人就有關清潔工程部分，與證人乙○○、梅瑀之證述並
    核屬相符，亦徵證人丁○○之證言與事實相符，當為可採。
    被告空言否認證人丁○○之證言，自無可採。是知被告抗辯
    第七17項小孩房浴室開關外移870元、第七21項小孩房浴室
    地面排水4,176元、第七24項廚房水電地面排水4,176元、第
    十五1項清潔工程45,000元未施作，即難認為真實，並無從
    扣除該部分費用。第九1項落水孔蓋單價錯誤，亦與兩造之
    約定未合，該部分費用，亦不得扣除。第十10、11項窗框收
    尾石板之石材雖未施作，但已施作與石材價額相當之人造石
    ，亦得按原合約計價，被告抗辯各應扣除32,950元云云，亦
    屬無據。第三19項公共浴室環氧樹酯抹縫既抹20×20瓷磚，
    原告主張扣除5,220元，亦無理由。
(5)、被告抗辯：第三14項公共浴室矮牆砌磚打底15,000元與追加
    單第三2項客房浴缸周圍砌磚+打底、第三4項客浴新砌矮牆
    重複估價，該費用應扣除部分，雖原告自認該部分費用重複
    ，固堪認該部分費用重複。惟原告並主張：同意扣除追加工
    程編號第三2項客房浴缸周圍砌磚+打底2,339元、第三4項客
    浴新砌矮牆0元部分。而查兩造於原合約估價單既已約定第
    三14項公共浴室矮牆砌磚打底15,000元，原告並已施作，兩
    造即應受該約定價額之拘束。是如於追加工程項目與原合約
    有重複估價者，自應扣除追加工程估價部分。是原告主張扣
    除追加重複2,339元部分，即有理由。被告抗辯應扣除兩造
    於原合約約定之15,000元部分，尚與兩造之約定未合，亦無
    理由。
(6)、是知就本工程部分，除就未施作之原估價單第十五2項全室
    細清45,000元、第十四項檜木桶工程143,000元，及第六項
    油漆工程已追減253,375元部分，已經鑑定報告於追加工程
    費用中扣除，應再另扣除之費用為原估價單第二2項側門拆
    除清運6,000元、第三2項側門水泥收邊修補6,000元、第五5
    項備餐櫃修改30,000元、第十6項小孩房浴室淋浴間門檻5,
    400元及第十一11項孩臥浴室磁磚水刀加工12,000元原告未
    施作，合計59,400元部分。被告抗辯本工程應再扣除之費用
    ，即於59,400元部分範圍內為有理由，逾此請求之範圍，即
    屬無據。
２、追加工程部分：
(1)、就鑑定報告追加工程項次第十四1項搬運傢俱及鋼琴之費用
    部分，上開鑑定報告，並未估算。而原告雖於其所提出上開
    追加單載有2式24, 000元（含人工12工）云云。惟證人林俏
    均乃於本院證述：「（有無到台中市○○區○○街5號D棟13
    樓搬家嗎？）有，我們有搬了家具、櫥櫃之類，也有搬鋼琴
    ，我是以大型家具為主，搬到原告指定的地方，在97年8月
    28日與97年9月4日2天搬家，會搬2天是因為原告指定，搬的
    東西不一樣所以分2天搬，費用都是每天3,000元，總共是
    6,000元。這6,000元只是在室內搬動而已，並沒有清運到外
    面去。搬到原告指定的地點是指都是在室內的搬動而已，並
    沒有搬出電梯」等語。是就原告主張此部分之費用，僅能於
    6,000元範圍內認為真實。再雖被告抗辯此部分費用不應由
    被告負擔云云。惟查兩造原合約並無列有搬運鋼琴等大型傢
    俱費用，有上開原合約估價單在卷可稽，增加此部分費用，
    自核乃屬追加費用之一部分，原告請求被告給付該部分費用
    ，亦有理由。是原告主張此部分之費用，即應認於6,000元
    範圍內為有理由，逾此請求之範圍，即屬無據。
(2)、如前所述，就鑑定報告中之追加費用，應扣除上開鑑定追加
    工程項次第三2項客房浴缸周圍砌磚+打底2,339元、第三4項
    客浴新砌矮牆0元與原合約估價單第三14項公共浴室矮牆砌
    磚打底重複部分，計2,339元。就被告抗辯：鑑定報告中追
    加工程部分，第二9項對講機1,200元部分被告抗辯未穿線，
    無法使用；第二78項插座安裝3,500元；第十二1項96年12月
    至97年2月管理委員會清潔費9,000元部分，屬原合約部分，
    重複估價之事實，原告均不爭執，並均同意扣除該費用。除
    第二9項對講機1,200元部分未穿線，無法使用，尚未能認原
    告業已完成該工程外，第二78項插座安裝3,500元；第十二1
    項96年12月至97年2月管理委員會清潔費9,000元部分，既屬
    原合約部分，重複估價，自不得再於追加工程計算之。被告
    此部分應再扣除費用合計16,039元（2,339元＋1,200元＋3,
    500元＋9,000元＝16,039元）之抗辯即應認為真實，並有理
    由。此部分費用即應另自追加工程中扣除之。
(3)、被告雖抗辯：第二67項淋浴冷熱水打配2,500元、第二68項
    浴缸更換淋浴1,500元、第二69項淋浴間冷熱水二次施工2,
    500元、第二70項浴缸冷熱給水打配二次施工5,000元、第二
    71項淋浴排水打配二.三次施工1,500元和第二77項淋浴間排
    水二次移位1,500元，於水電配好後，因發現瑕疵，由原告
    重作不得再計價，計應扣除金額共12,000元云云。惟因被告
    並未舉證證明該工程有瑕疵，已無從認被告此部分之抗辯為
    真實。再此部分並經證人己○○於本院證述：「（有無去施
    作台中市○○區○○街5號D棟13樓的工程？）有，我是去監
    工，鑑定報告內二67、68、69、70、71、77項有去監工，原
    來已有經配管好了，之後經被告的要求重新作，原本的施工
    是以白鐵壓接的方式施工，也已完成，白鐵看起來比較小，
    被告認為會影響水流量，所以被告詢問我，是否有另外的施
    工方法，我跟他講外面有另外一種牙接方式施工，這樣管路
    看起來就比較大，實際上效能應該是差不多，這是屬於新的
    技術，新的方法，歐美都是以壓接的方式施工」等語。雖被
    告並否認證人己○○之證言。然證人己○○之證言，並無證
    據足認為虛偽，亦難認有不實，被告空言否認證人己○○之
    證言，亦無可採。依證人己○○之證言，更難認被告此部分
    之抗辯為真實。既難認原告施作此部分之工程有瑕疵，即難
    認原告有可歸責原因。被告抗辯此部分原施作部分費用應予
    扣除，亦與上開說明減少報酬之要件不合，亦無理由。
(4)、就被告抗辯：第五3項主臥浴室門片修改2,550元和第五4項
    客房浴室門框2,550元未施作，該費用均應扣除，第二30項
    洗衣機給水配置4,000元、第二31項洗衣機排水配置4,000元
    、第二32項冷熱給水延伸1,200元、第二33項瓦斯管延伸600
    元、第二34項地板排水升高300元、第二42項涼亭插座、燈
    具安裝300元、第二43項屋外電動捲簾電線迴路1,000元、第
    二65項安裝馬桶工資6,600元，原告答應一併修改，不另計
    價，計應扣除金額共16,800元、第五2項主臥室化妝檯背板
    修改5,000元、第五7項客廳圓拱31,500元及第五8項全室窗
    簾盒修改18,000元，原告答應一併修改，不另計價，該費用
    均應扣除；第五9主臥鏡子保護架2,800元和第五11項廚房層
    板、牆壁補牆1,000元，鎖2顆螺絲，原告答應提供，不另計
    價，計應扣除金額共2,500元；第二6項電話配管線1,200元
    原告水電配好後，因管線被天花板封住而找不到，由被告自
    行重拉；第三10項廚房地面環氧樹酯抹縫2,726元並非環氧
    樹酯抹縫，均應扣除；第十二2項管理委員會清潔費16,000
    元之請求，因戶外景觀水電部分增加1個月工期已足，其餘
    為原告造成，增加工程之清潔費應由原告負擔，應扣除14,
    000元部分，業據上開證人丁○○並於本院證述：「有關二
    30、31、32、33、34、42、43、65、原本是舊管要移位，因
    為要重新配管，所以要重新計價。原本沒有計價，因為重新
    配管，是追加的部分，所以要重新計價，所以在追加單有追
    加，原本只有要送移位的部分，追加的部分沒有算到移位。
    五2、7有討論施工方法，就是柚木施作，但是沒有答應不計
    費用。五8因為是窗簾盒要拆除軌道，但是無法拆除，所以
    在窗簾盒加裝木板釘平，因為數量很長，全部要釘平，沒有
    答應要送，有答應要修改，沒有答應不計價。五9、11此部
    分沒有答應要提供，沒有答應不計價。三10項是環氧樹酯抹
    縫。五3、4項主臥浴室門片修改、客房浴室門框有施作。十
    二1、2項管理委員會清潔費，總共施工期間接近1年，管理
    費有2個計算方式，一個是12月到2月要收3,000元，其他是
    2,000，管理費都是由我們先繳納，剛開始是由園藝景觀先
    施工，後續再做泥做工程時也有停工的時間及討論的時間會
    延長，另外水電因為有器械沒有確認所以重複修改，中途被
    告也有出國，等他回來，我們才能施工，施工中有一些與業
    主認定不同時會有拆除重做，所以時間一直在延長」等語。
    並如前述，證人丁○○之證言，應認為真實。再鑑定報告項
    次五3、4項主臥浴室門片修改、客房浴室門框有施作之事實
    ，並據臺灣省建築師公會鑑定屬實，亦有上開鑑定報告在卷
    可稽。是知被告抗辯鑑定報告項次五3、4項工程未施作，即
    難認為真實，並無從扣除該部分費用。被告抗辯第二30項洗
    衣機給水配置4,000元、第二31項洗衣機排水配置4,000元、
    第二32項冷熱給水延伸1,200元、第二33項瓦斯管延伸600
    元、第二34項地板排水升高300元、第二42項涼亭插座、燈
    具安裝300元、第二43項屋外電動捲簾電線迴路1,000元、第
    二65項安裝馬桶工資6,600元，原告答應一併修改，不另計
    價，計應扣除金額共16,800元、第五2項主臥室化妝檯背板
    修改5,000元、第五7項客廳圓拱31,500元及第五8項全室窗
    簾盒修改18,000元，原告答應一併修改，不另計價，該費用
    均應扣除；第五9主臥鏡子保護架2,800元和第五11項廚房層
    板、牆壁補牆1,000元，鎖2顆螺絲，原告答應提供，不另計
    價，計應扣除金額共2,500元部分，依證人丁○○之證言，
    亦難認為真實。該部分既屬追加部分，其材料、工資之合理
    價格並已鑑定明確，被告抗辯應扣除該部分費用，亦無理由
    。被告抗辯第三10項廚房地面環氧樹酯抹縫2,726元並非環
    氧樹酯抹縫云云，依證人丁○○之證言，亦難認為真實，被
    告抗辯應扣除該部分費用，亦無理由。被告抗辯第十二2項
    管理委員會清潔費16,000元之請求，因戶外景觀水電部分增
    加1個月工期已足，其餘為原告造成，增加工程之清潔費應
    由原告負擔，應扣除14,000元云云，依證人丁○○之證言，
    亦難認為真實。是就延長施工工期，既難認有可歸責於原告
    之事由，則就延長工期因而增加之第十二2項管理委員會清
    潔費16,000元，即屬追加工程費用，被告抗辯應予扣除，亦
    無理由。被告抗辯：第二6項電話配管線1,200元原告水電配
    好後，因管線被天花板封住而找不到，由被告自行重拉部分
    ，原告既已施作完成，是縱有瑕疵，被告亦應先定相當期限
    ，請求原告修補，原告不於該期限內修補，被告始得自行修
    補，被告亦未舉證證明有為該催告，其逕另施作，並抗辯原
    告原施作部分費用應予扣除，亦與上開說明減少報酬之要件
    不合，亦無理由。
(5)、被告雖又抗辯：第十1、2項油漆工程應扣除高於原合約範圍
    費用23,375元（原合約價額253,375-已付油漆費230,000＝
    23,375）部分云云。惟依被告之計算，已非高於原合約範圍
    費用，而係屬其主張於原合約範圍內費用。再就兩造有爭執
    之原合約工程油漆費用，既已如前述，其工程款原為253,37
    5元，原告施作部分價額僅58,000元，亦難認已逾原合約之
    範圍。是被告抗辯應扣除逾原合約範圍內費用，亦無理由。
(6)、是知就追加工程部分，應再增加搬運傢俱費用6,000元。應
    再另扣除之費用為鑑定報告中之項次第三2項客房浴缸周圍
    砌磚+打底2,339元、第三4項客浴新砌矮牆0元，計2,339元
    ；第二9項對講機1,200元；第二78項插座安裝3,500元；第
    十二1項96年12月至97年2月管理委員會清潔費9,000元部分
    ，合計16,039元。被告抗辯追加工程應再扣除之費用，即於
    16,039元部分範圍內為有理由，逾此請求之範圍，即屬無據
    。
(三)又按報酬應於工作交付時給付之，無須交付者，應於工作完
    成時給付之。工作係分部交付，而報酬係就各部分定之者，
    應於每部分交付時，給付該部分之報酬，民法第505條亦有
    明文。又當事人預期不確定事實之發生，以該事實發生時為
    債務之清償期者，應認該事實發生時或其發生已不能時，為
    清償期屆至之時，最高法院亦著有94年台上字第894號裁判
    意旨足資參照。兩造於上開合約書第12條第2項第1款雖約定
    ：「甲方（即被告）於接獲乙方（即原告）前項通知時，應
    於5日內派人驗收，俟驗收合格後，甲方應於3日內付清承包
    價款。」並補充協議「經（97年）8月12日甲乙雙方會面協
    議，乙方同意收取20萬元後復工進場施工，至本工程完成，
    再作結清付款。」惟兩造於上開第12條並約定：「：「驗收
    接管：乙方於工程完成時，即通知甲方。(二)甲方收到驗收通
    知，卻不派員驗收時，即視為驗收合格，甲方需付清乙方款
    項。(三)經驗收合格，甲方應即行接管。」兩造並於合約第14
    條約定：「付款辦法：(一)簽約時給付工程總價款之30％：：
    (二)天花板完成時時給付工程總價款之30％：：(三)油漆進場時
    給付工程總價款之30％：(四)清潔進場給付工程總價款之10％
    ：：」。而查系爭工程現場裝潢均已完工，並均交付被告使
    用之事實，亦據本院會同勘驗鑑定屬實，有本院上開勘驗筆
    錄及上開鑑定報告在卷可佐。是知兩造就系爭工程報酬給付
    之約定，係約定各以上開兩造約定之不確定事實之發生為債
    務之清償期。而現場裝潢既均完工，並均交付被告使用，應
    認該不確定事實已發生，且縱未發生，亦無再發生之可能，
    是自應認系爭工程款之清償期業已屆至。被告抗辯系爭工程
    款，其清償期，尚未屆至云云，亦無理由。依上說明，原告
    即得依承攬契約，請求被告給付上開其已完工之報酬。
(四)綜上所述，原告依兩造承攬契約之約定請求被告給付工程款
    ，即得請求原工程款2,600,000元，經鑑定結果之追加工程
    款416,138元，增加之追加工程款6,000元，再扣除本工程應
    再扣除費用計59,400元，追加工程應再扣除費用計16,039
    元，及扣除被告已給付工程款238萬元，合即為566,699元（
    2,600,000元＋416,138元＋6,000元－59,400元－16,039元
    －2,380,000元＝566,699元）。從而，原告依承攬契約之法
    律關係，請求被告給付報酬，即於566,699元及自支付命令
    送達翌日即98年2月7日起至清償日止，按年息5％計算之利
    息之範圍內為有理由，應予准許，逾此請求之範圍，即屬無
    據，應予駁回。兩造均陳明願供擔保，聲請宣告假執行及免
    假執行，於原告勝訴部分，經核並無不合，爰酌定相當之擔
    保金額，分別准許之。至於原告受敗訴判決，其假執行之聲
    請即失所依據，應併予駁回。
五、本件事證已臻明確，兩造其餘之陳述、攻擊防禦方法及舉證
    ，均對本判決之結果，不生影響，爰不一一論述，附予敘明
    。
六、訴訟費用負擔之依據：民事訴訟法第79條。
中    華    民    國    99    年    5     月    11    日
                  民事第二庭    法  官  陳秋月
正本係照原本作成。
如對本判決上訴，須於判決送達後20日內向本院提出上訴狀。
中    華    民    國    99    年    5     月    11    日
                                書記官  廖曉鐘

司法院資訊處製作；財團法人民間司法改革基金會備份。
